ACORDAO-COMPLETO-2553265

ACÓRDÃO 2966/2023 ATA 10/2023 - PRIMEIRA CÂMARA

VISTOS, relatados e discutidos estes autos de Tomada de Contas Especial instaurada pela Coordenação Regional da Funasa no Estado da Bahia em desfavor de Nicandro Moreira de Macedo, prefeito de Vera Cruz/BA durante a gestão 2005-2008, em face da falta de alcance social na execução do objeto do Convênio 741/2004, Siafi 533243, que objetivou a execução de melhorias sanitárias em 37 domicílios no aludido município, 
ACORDAM os Ministros do Tribunal de Contas da União, reunidos em sessão de 1ª Câmara, ante as razões expostas pelo Relator, em:
9.1. arquivar os presentes autos, com fundamento no art. 11 da Resolução TCU 344/2022; e
9.2. enviar cópia deste Acórdão à Fundação Nacional de Saúde e aos responsáveis, para ciência.

Tomada de contas especial instaurada em face da falta de alcance social na execução do objeto de convênio que objetivou a execução de melhorias sanitárias em 37 domicílios no aludido município.

Primeira Câmara

Prefeitura Municipal de Vera Cruz - BA.

3. Interessados/Responsáveis:
3.1. Interessado: Superintendência Estadual da Funasa na Bahia (26.989.350/0017-83).
3.2. Responsáveis: Antonio Magno de Souza Filho (XXX.211.825-XX); Nicandro Moreira de Macedo (XXX.719.315-XX); TL Construções e Manutenções Ltda. - Me (07.542.117/0001-46).

13.1. Ministros presentes: Walton Alencar Rodrigues (Presidente), Jorge Oliveira e Jhonatan de Jesus.
13.2. Ministro-Substituto convocado: Augusto Sherman Cavalcanti (Relator).

AUGUSTO SHERMAN

Adoto, como relatório, excerto da instrução elaborada por Auditor lotado na Secex-TCE (peça 105) , anuída pelos dirigentes da unidade (peças 106-107) e pelo Ministério Público (peça 108) :
"INTRODUÇÃO
1.	Trata-se de tomada de contas especial instaurada pela Coordenação Regional da Funasa no Estado da Bahia em desfavor de Nicandro Moreira de Macedo, prefeito de Vera Cruz/BA durante a gestão 2005-2008, em face da falta de alcance social na execução do objeto do Convênio 741/2004, Siafi 533243 (peça 1, p. 63) , que objetivou a execução de melhorias sanitárias em 37 domicílios no aludido município.
HISTÓRICO
2.	Em linhas gerais, o presente ajuste teve vigência de 30/06/2004 a 31/12/2009 (peça 1, p. 126) , e previsão de R$ 84.189,81 para a consecução da avença, sendo R$ 79.929,81 proveniente dos cofres federais e R$ 4.260,00 dos cofres do convenente, a título de contrapartida.
3.	Houve aporte integral dos recursos federais previstos para a consecução da avença (R$ 79.929,81) , creditados na conta vinculada mediante três parcelas; as duas primeiras durante o mandato do prefeito Nicandro Moreira de Macedo (27/02/2007, R$ 31.971,81 e 03/05/2007, R$ 31.971,92) e a última durante o mandato do prefeito Antônio Magno de Souza Filho (11/12/2009, R$ 15.986,08) . Houve aporte municipal no valor de R$ 6.838,12 e devolução de recursos financeiros aos cofres federais no valor de R$ 16.302,69, em 27/05/2010 (peças 1, p. 130, e 104) .
4.	Foram realizados pagamentos em favor da empresa TL Construções e Manutenções Ltda., no valor total de R$ 72.485,03, nos dias 17/12/2007, 15/01/2008 e 30/04/2008, respectivamente nos valores de R$ 13.695,89, R$ 26.729,11 e 10.743,03 (peça 104) . 
5.	Por fim, a Funasa visitou as intervenções nos dias 17/07/2008 (peça 1, p. 156) e em 26/07/2010 (peça 1, p. 160 e 164) , tendo sido atestada a execução física em 18,12% do total previsto, equivalente a 7 módulos sanitários, executados ao custo de R$ 14.812,06 (peça 1, p. 168) .
6.	Por meio do Acórdão 3341/2019-TCU-Primeira Câmara, o Tribunal deliberou sobre as presentes contas, tendo decidido rejeitar as alegações de defesa de Nicandro Moreira de Macedo, considerar revel a empresa TL Construções e Manutenções Ltda. e julgar irregulares as contas dos responsáveis, condenando-os de forma solidária ao pagamento do débito apurado, além de aplicar-lhes individualmente a multa prevista no art. 57 da Lei 8.443/1992 (peça 38) .
7.	A decisão do Tribunal foi desafiada por meio dos recursos de reconsideração interpostos por Nicandro Moreira de Macedo (peça 41) e pela empresa TL Construções e Manutenções Ltda.-ME (peça 62) .
8.	O primeiro recorrente sustentou a existência de nulidades, nas fases interna e externa desta TCE, bem como aduziu que as obras não terminadas poderiam e deveriam ter sido finalizadas pela gestão subsequente, e que não cabia a ele a responsabilidade pela sua não execução.
9.	A empresa sustentou que executou o serviço contratado e que houve prejuízo à defesa em virtude do transcurso de tempo, bem que não foi devidamente citada na fase anterior. Além disso, alegou falhas na vistoria da Funasa.
10.	Ao examinar o feito, o relator manifestou-se no sentido de que o dano não poderia ser arcado unicamente pelo antecessor, isto porque, diante da realização de aditivos e do recebimento de recursos federais durante o mandato do prefeito sucessor, caberia a ele, honrando o princípio da continuidade administrativa, adotar providências para que os serviços fossem finalizados, garantindo, assim, a utilidade social do projeto (peça 75) .
11.	Em linha com o relator, o Tribunal prolatou o Acórdão 565/2022-TCU-Primeira Câmara, por meio do qual tornou insubsistente o Acórdão 3341/2019-TCU-Primeira Câmara e considerou prejudicado o recurso interposto pela empresa TL Construções e Manutenções Ltda., acerca do qual indicou que seu teor deve ser recebido como elementos de defesa. Além disso, determinou a restituição dos autos à Secex-TCE para a citação do prefeito Antônio Magno de Souza Filho e a análise conjunta das defesas apresentadas por todos os arrolados.
12.	Em cumprimento à determinação do Tribunal, foi efetuada a citação do prefeito Antônio Magno de Souza Filho, nos seguintes moldes:
	Comunicação: Ofício 18959/2022 - Secomp (peça 100) 
Data da Expedição: 19/05/2022
Data da Ciência: 30/05/2022 (peça 101) 
Observação: Ofício enviado para o endereço do responsável, conforme pesquisa na base de dados no sistema da Receita Federal, custodiada pelo TCU e atualizada em 04/05/2022 (peça 97) 
Fim do prazo para a defesa: 14/06/2022

13.	Para fins de registro, os demais responsáveis foram notificados da decisão proferida pelo TCU por meio do Acórdão 565/2022-TCU-Primeira Câmara, nos termos dos Ofícios 7192/2022 e 8576/2022 (peças 79 e 89) . 
14.	Conforme Despachos de Conclusão das Comunicações Processuais (peças 94 e 103) , as providências inerentes às comunicações processuais foram concluídas.
15.	Transcorrido o prazo regimental, o responsável Antônio Magno de Souza Filho manteve-se inerte.
EXAME TÉCNICO
16.	O exame técnico ora proposto compreende a análise da revelia configurada em conjunto com as defesas apresentadas pelos demais responsáveis, em sintonia com o determinado pelo Acórdão 565/2022-TCU-Primeira Câmara, tomando como base as irregularidades atribuídas aos responsáveis no âmbito das instruções precedentes, em cotejo com os elementos comprobatórios constantes dos autos e os argumentos que possam ser aproveitados em favor dos responsáveis em manifestações colhidas na fase interna desta Tomada de Contas Especial, acaso existentes.
Da validade das notificações
17.	Preliminarmente, cumpre tecer breves considerações sobre a forma como são realizadas as comunicações processuais no TCU. A esse respeito, destacam-se o art. 179, do Regimento Interno do TCU (Resolução 155, de 04/12/2002) e o art. 4º, inciso III, § 1º, da Resolução TCU 170, de 30/06/2004, verbis:
Art. 179. A citação, a audiência ou a notificação, bem como a comunicação de diligência, farse-ão:
I - mediante ciência da parte, efetivada por servidor designado, por meio eletrônico, fac-símile, telegrama ou qualquer outra forma, desde que fique confirmada inequivocamente a entrega da comunicação ao destinatário;
II - mediante carta registrada, com aviso de recebimento que comprove a entrega no endereço do destinatário;
III - por edital publicado no Diário Oficial da União, quando o seu destinatário não for localizado
 (...) Art. 3º As comunicações serão dirigidas ao responsável, ou ao interessado, ou ao dirigente de órgão ou entidade, ou ao representante legal ou ao procurador constituído nos autos, com poderes expressos no mandato para esse fim, por meio de:
I - correio eletrônico, fac-símile ou telegrama;
II - servidor designado;
III - carta registrada, com aviso de recebimento;
IV - edital publicado no Diário Oficial da União, quando o seu destinatário não for localizado, nas hipóteses em que seja necessário o exercício de defesa.
Art. 4º. Consideram-se entregues as comunicações:
I - efetivadas conforme disposto nos incisos I e II do artigo anterior, mediante confirmação da ciência do destinatário;
II - realizadas na forma prevista no inciso III do artigo anterior, com o retorno do aviso de recebimento, entregue comprovadamente no endereço do destinatário;
III - na data de publicação do edital no Diário Oficial da União, quando realizadas na forma prevista no inciso IV do artigo anterior.
§ 1º O endereço do destinatário deverá ser previamente confirmado mediante consulta aos sistemas disponíveis ao Tribunal ou a outros meios de informação, a qual deverá ser juntada ao respectivo processo.
18.	Bem se vê, portanto, que a validade da citação via postal não depende de que o aviso de recebimento seja assinado pelo próprio destinatário da comunicação, o que dispensa, no caso em tela, a entrega do AR em "mãos próprias". A exigência da norma é no sentido de o Tribunal verificar se a correspondência foi entregue no endereço correto, residindo aqui a necessidade de certeza inequívoca. 
19.	Não é outra a orientação da jurisprudência do TCU, conforme se verifica dos julgados a seguir transcritos:
São válidas as comunicações processuais entregues, mediante carta registrada, no endereço correto do responsável, não havendo necessidade de que o recebimento seja feito por ele próprio (Acórdão 3648/2013-TCU-Segunda Câmara, Relator Min. José Jorge) ;
É prescindível a entrega pessoal das comunicações pelo TCU, razão pela qual não há necessidade de que o aviso de recebimento seja assinado pelo próprio destinatário. Entregandose a correspondência no endereço correto do destinatário, presume-se o recebimento da citação. (Acórdão 1019/2008-TCU-Plenário, Min. Benjamin Zymler) ;
As comunicações do TCU, inclusive as citações, deverão ser realizadas mediante Aviso de Recebimento - AR, via Empresa Brasileira de Correios e Telégrafos, bastando para sua validade que se demonstre que a correspondência foi entregue no endereço correto. (Acórdão 1526/2007-TCU-Plenário, Min. Aroldo Cedraz) .
20.	A validade do critério de comunicação processual do TCU foi referendada pelo Supremo Tribunal Federal, nos termos do julgamento do MS-AgR 25.816/DF, por meio do qual se afirmou a desnecessidade da ciência pessoal do interessado, entendendo-se suficiente a comprovação da entrega do "AR" no endereço do destinatário:
Ementa: agravo regimental. Mandado de segurança. Desnecessidade de intimação pessoal das decisões do tribunal de contas da união. art. 179 do regimento interno do TCU. Intimação do ato impugnado por carta registrada, iniciado o prazo do art. 18 da Lei 1.533/1951 da data constante do aviso de recebimento. Decadência reconhecida. Agravo improvido.
O envio de carta registrada com aviso de recebimento está expressamente enumerado entre os meios de comunicação de que dispõe o Tribunal de Contas da União para proceder às suas intimações.
O inciso II do art. 179 do Regimento Interno do TCU é claro ao exigir apenas a comprovação da entrega no endereço do destinatário, bastando o aviso de recebimento simples. 
Da revelia de Antônio Magno de Souza Filho
21.	No caso vertente, a citação do responsável se deu em endereço proveniente de pesquisa de endereço realizada pelo TCU na base de dados da Receita Federal custodiada pelo TCU (peça 97) , sendo que a entrega do ofício citatório nesse endereço restou comprovada (peça 101) , de sorte que não são necessárias outras medidas pelo Tribunal, visto que o recebimento das notificações no endereço oficial torna válida a medida processual adotada por esta Corte de Contas.
22.	Superada a análise acerca da validade das notificações, transcorrido o prazo regimental fixado e mantendo-se inerte o aludido responsável, impõe-se que seja considerado revel, dando-se prosseguimento ao processo, com fulcro no art. 12, § 3º, da Lei 8.443/1992.
23.	Nos processos do TCU, a revelia não leva à presunção de que seriam verdadeiras todas as imputações levantadas contra os responsáveis, diferentemente do que ocorre no processo civil, em que a revelia do réu opera a presunção da verdade dos fatos narrados pelo autor (Acórdão 1009/2018-TCU-Plenário, Min. Bruno Dantas; 2.369/2013-Plenário, Min. Benjamin Zymler e 2.449/2013-Plenário, Min. Benjamin Zymler) . Dessa forma, a avaliação da responsabilidade do agente não pode prescindir da prova existente no processo ou para ele carreada. 
24.	Como visto, o prefeito Antônio Magno de Souza Filho foi citado na condição de corresponsável pela falta de alcance social na execução do objeto do Convênio 741/2004 (Siafi 533243) , mediante o qual o Município de Vera Cruz/BA recebeu recursos financeiros para executar melhorias sanitárias domiciliares.
25.	Mesmo as alegações de defesa não sendo apresentadas, considerando o princípio da verdade real que rege esta Corte, procurou-se buscar, em manifestações dos responsáveis na fase interna desta Tomada de Contas Especial, se havia algum argumento que pudesse ser aproveitado a seu favor. 
26.	Verifica-se que o responsável também não se manifestou na fase interna (peça 1, p. 320) , ficando, todavia, a pronúncia quanto aos efeitos da revelia neste caso condicionada à análise do eventual aproveitamento das circunstâncias objetivas constantes das defesas dos demais responsáveis, em atenção ao art. 161 do Regimento Interno do TCU.
Da manifestação apresentada por Nicandro Moreira de Macedo
27.	Após ser citado sobre a execução de apenas 7 das 37 melhorias sanitárias do objeto do Convênio 741/2004, correspondente a 18,12% do total pactuado, no valor de R$ 14.812,04 (peça 19) , o responsável veio aos autos e solicitou prorrogação do prazo de defesa (peça 22) , mas não se manifestou. Não obstante, a manifestação por ele apresentada à Funasa em 30/11/2015 foi recebida e analisada por esta unidade técnica na condição de alegações de defesa (peça 34) .
28.	Na oportunidade, o responsável alegou, de forma resumida, cerceamento de defesa, plena execução do ajuste durante o seu mandato e responsabilidade do sucessor pela parcela não executada.
29.	A análise efetuada por esta secretaria especializada afastou a preliminar de cerceamento de defesa com a prova da notificação do responsável na fase interna, bem como rejeitou os argumentos de mérito, com base no entendimento de que os relatórios de 15/09 e 12/11/2010 (peça 1, p. 160 e 164) deixaram clara a distinção entre o que foi executado, equivalente 74,26% do total previsto, a um custo de R$ 60.700,54, e o que foi efetivamente aproveitado, equivalente a 18,12% do total previsto, a um custo de R$ 14.812,04, verbis:
 (...)  Atendimento de Citação 
 (...) 45. Preliminarmente a defesa do ex-gestor municipal contesta a informação do ofício citatório de que eventual pedido de prorrogação de prazo poderá ou não ser deferido, o que constitui vício de cerceamento de defesa e violação do devido processo legal, nos termos do inciso LIV e LV, do artigo 5º, da Constituição Federal de 1988, e legislação correlata.
46.	 Em seguida, ao se reportar sobre o Parecer Financeiro 124/2015, afirma que o convênio também foi executado por outro gestor, uma vez que a gestão do responsável encerrou-se em 2008, ficando o término da execução do convênio a cargo deste outro gestor, que o sucedeu. Também impugna o Relatório de Visita Técnica 02 e documentação correlata, uma vez que a visita fora realizada sem a presença do responsável.
47. Afirma existir no processo de prestação de contas do Ministério da Saúde nulidade processual, uma vez que só consta a apresentação de defesa do prefeito sucessor, e não do ora contestante, que em nenhum momento foi notificado para apresentar defesa. 
48. Acrescenta que, das razões apresentadas pelo prefeito sucessor, a quem qualifica como efetivamente o verdadeiro responsável por qualquer irregularidade, verifica-se que, quem descumpriu o quanto pactuado não foi o ora contestante, uma vez que a documentação e os recursos existentes, inexplicavelmente devolvidos por este, seriam suficientes para a conclusão do objeto conveniado.
49.	 Afirma que as duas parcelas dos recursos do convênio recebidas na gestão do responsável foram prestadas contas de maneira satisfatória conforme consta no relatório de Visita Técnica 01/08 da Funasa e parecer datado de 21/08/2008, do Engenheiro Luiz Antônio Araújo da Silva, que atestou uma execução de 75,60% do objeto do convênio. Já a visita técnica realizada durante a gestão de seu sucessor e inimigo político, da qual o ora contestante não participou, atestou uma execução de 18,12%, que não corresponde à realidade, donde conclui que (textual) 'Alguém foi induzido a erro, na medida em que não é verdade que houve inexecução do objeto do convênio, no período no qual o ora contestante foi Prefeito.' 		
50.	 Na conclusão, além do pedido de devolução do prazo para apresentação de defesa já formulado no início, a defesa requer que a Funasa seja intimada a apresentar a Visita Técnica 01/08 e o Parecer datado de 21/08/2008, da lavra do Engenheiro Luiz Antônio Araújo da Silva, os quais atestam a execução de 75,60% do objeto conveniado; seja realizada nova visita técnica, desta feita com a presença do ora contestante, bem como seja a presente Tomada de Contas Especial julgada improcedente ou insubsistente e arquivada
Exame de Alegações de Defesa/TCU
51.	 Com relação a afirmação de que o responsável não foi notificado, em nenhum momento, para apresentar defesa junto à Funasa, numa tentativa de alegar cerceamento do direito de defesa, esta contradiz as informações constantes nos autos, que registra que o responsável, Sr. Nicandro Moreira de Macedo, foi notificado para sanar as irregularidades verificadas na prestação de contas final do convênio ou recolher a importância recebida, atualizada na forma da legislação em vigor, por meio da Notificação 183/2014/Sopre/Secov/Suest/Ba, de 21/10/2014 (peça 1, p.197-199) , bem como que a correspondência foi recebida no endereço do ex-gestor, conforme comprovante de entrega de correspondência DG368849875BR (peça 1, p.209) .
52.	 No que respeita aos argumento de atribuir ao prefeito sucessor o descumprimentos dos termos pactuados no convênio, assim como em afirmar que os recursos existentes, devolvidos pelo sucessor, seriam suficientes para a conclusão do objeto conveniado, estes não refletem a realidade dos fatos constatados pela Fiscalização da Funasa, contidos nos Relatórios 02 e 03, datados de 15/9/2010 e 12/11/1010, que atestaram a construção de 7 Módulos Sanitário Tipo 4, ao custo de R$ 14.812,04, que corresponde a 18,12% do objeto pactuado, em que pese a execução física tenha atingido 74,26% ao custo de R$ 70.700,54, como seja, os valores desembolsados durante a gestão do ora contestante, não corresponderam ao que fora efetivamente construído. A fiscalização atestou, também, que a obra achava-se inacabada e o objeto parcialmente executado
53. A defesa, pelo que se observa, ao eleger o Relatório da Funasa 01/2008 e o Parecer do Engenheiro Luiz Antônio Araújo da Silva como provas incontestes da execução do convênio, não fez uma leitura atente de tais documentos, uma vez que ignorou a principal afirmação do Relatório de que 'O projeto ora analisado apresentou um volume de obras que não retrata efetivamente a realidade sanitária, haja vista o pequeno número de fossas sépticas construídas, destacado aqui como ponto principal, e conflitante do Projeto'. E no que concerne ao Parecer retro mencionado, este não atestou uma execução de 75,60%, mas, tão somente, confirmou o Parecer Técnico da Fiscalização, cuja primeira parte acha-se acima reproduzida, visando a liberação da terceira parcela do convênio e o pronunciamento do município quantos aos aspectos técnicos verificados. 
54.	 Quanto aos pedidos feitos na conclusão, estes são descabidos, tanto no que respeita a intimação da Funasa para que apresente a Visita Técnica 01/08 e o Parecer datado de 21/08/2008, da lavra do Engenheiro Luiz Antônio Araújo da Silva, uma vez que tais documentos já se encontram nos autos, como no que visa ao julgamento da presente TCE improcedente ou insubsistente e arquivada, posto que os autos preenchem, de maneira satisfatória, todas os pressupostos de constituição e de desenvolvimento válido e regular do processo, conforme exigido no artigo 1º, inciso I, da Lei 8.443/92.
30.	As conclusões lançadas na instrução à peça 34 conduzem ao entendimento de que a execução do objeto não ocorreu de forma regular durante o mandato do prefeito Nicandro Moreira de Macedo. Já na visita realizada em jul./2008 (peça 1, p. 156) , a Funasa deixou assente que a discrepância entre o volume de serviços executados e o que efetivamente poderia ser aproveitado conduzia à conclusão de que o objetivo principal não estava sendo cumprido, verbis:
O projeto ora analisado apresentou um volume de obras que não retrata efetivamente a realidade sanitária, haja vista o pequeno número de fossas sépticas construídas, destacado aqui como ponto principal, e conflitante do Projeto. As denominadas MSD'S 'Têm o objetivo de atender às necessidades básicas de saneamento das famílias, por meio de instalações sanitárias mínimas, relacionadas ao uso da água e ao destino adequado dos esgotos no domicílio. Inclui a construção de módulos sanitários, banheiro, privada, tanque séptico, sumidouro (poço absorvente) , instalações de: reservatório domiciliar de água; tanque de lavar roupa; lavatório; pia de cozinha; ligação à rede de distribuição de água; ligação à rede coletora de esgoto; entre outras'. Assim, o objetivo principal do projeto não está sendo cumprido. Essa e outras impropriedades estão assinaladas na Planilha de Acompanhamento de Projeto, anexa a esse parecer. As citadas impropriedades deverão ser corrigidas. (grifos acrescidos) .
31.	As informações acima demonstram que as irregularidades causadoras do dano ocorreram durante o mandato do prefeito Nicandro Moreira de Macedo, ratificando, assim, o liame existente entre a sua conduta e o prejuízo para os cofres federais, no valor de R$ 53.127,80, que compreende o percentual aportado pela União (0,92%) aplicado à diferença entre as despesas realizadas pelo responsável (R$ 72.485,03) e a parcela aproveitada (R$ 14.812,06) .
Da manifestação apresentada pela empresa TL Construções e Manutenções Ltda.
32.	Como visto, o item 9.2 do Acórdão 565/2022-TCU-Primeira Câmara (peça 74) expressamente determinou que o teor do expediente apresentado pela empresa a título de recurso de reconsideração (peça 62) seja recebido como elementos de defesa.
33.	Em linhas gerais, a empresa alega que não veio aos autos no momento oportuno em virtude de vício no ofício citatório, enviado ao antigo endereço comercial, bem assim que todo o "contato sempre foi com o Fiscal de obras do município", e que executou 37 sanitários antes da eleição de 2008, acerca dos quais não foi integralmente remunerada. 
34.	Ainda de acordo com a empresa, passados 3 anos das obras, ou seja, "no ano de 2010 (...) alguns [módulos] estavam só na alvenaria, pois os moradores tiraram todos os acessórios (portas, vaso, pia, chuveiro) , poucos ainda como executado".
Da análise das alegações da empresa TL Construções e Manutenções Ltda. 
35.	As alegações de defesa da empresa merecem acolhimento parcial.
36.	De início, o suposto vício decorrente do envio da comunicação ao antigo endereço da sociedade empresária dispensa maiores considerações, em especial porque inexistiu mácula na atuação deste Tribunal. O rito que orienta o envio de comunicação foi devidamente observado. A própria defesa reconhece que o endereço utilizado constava do banco de dados da Receita Federal. Mediante o insucesso da empreitada, sobreveio a citação por edital (peças 30 e 31) . 
37.	O responsável não pode arguir nulidade de comunicação processual por desatualização de endereço constante na base de dados da Receita Federal. Cabe a ele manter atualizada a informação sobre seu domicílio nessa base de dados. O ordenamento jurídico brasileiro não admite nulidade por quem lhe deu causa (Boletim de Jurisprudência 393/2022) . 
38.	De mais a mais, o endereço para onde foi enviado o ofício citatório (peça 20) havia sido recém atualizado no banco de dados da Receita Federal, sendo que o ofício foi expedido em 07/11/2017 e a atualização processada em 02/09/2017 (peça 18) , de modo que não há que se falar em vício em qualquer das providências adotadas neste caso (Boletim de Jurisprudência 409/2022) .
39.	Além disso, esgota o assunto o fato de que eventual prejuízo ao patrimônio jurídico da sociedade empresária restou afastado com a decisão que tornou insubsistente o acórdão que a declarou revel nos autos.
40.	No mérito, verifica-se que há verossimilhança entre o que sustenta a empresa e o que foi atestado pela Funasa. Com efeito, a visita realizada em 17/07/2008 (peça 1, p. 156) atestou a execução física em 75,60%, equivalente a R$ 61.769,90. No campo "4 - Itens de Controle" do relatório emitido há época, embora conste que a execução da obra não estava de acordo com o projeto aprovado, consta que ela seguia o plano de trabalho (subitens 8 e 9) . 
41.	A dúvida que surge se tal situação ocorria em virtude de má-fé da empresa ou da ausência da fiscalização do convenente (subitem 6) não pode ser usada em desfavor da sociedade empresária neste caso, uma vez que não há qualquer manifestação do convenente que desabonasse a conduta da contratada nos autos. Além do mais, a inversão do ônus da prova que caracteriza a situação do gestor público nos processos de contas não alcança o contratado. Inexistindo prova do poder público, a dúvida deve beneficiar a empresa.
42.	Nesse passo, é assente na jurisprudência desta Corte de Contas que, ao contrário da situação do gestor, que responde pela totalidade dos recursos federais colocados à sua disposição, a responsabilidade da empresa está limitada aos valores pagos a maior, ou seja, àqueles que não correspondem aos serviços efetivamente executados, sendo esse o entendimento consignado no Boletim de Jurisprudência 374/2021, vazado nestes termos:
No caso de execução parcial do objeto do convênio, sem alcance dos seus objetivos, o gestor convenente responde pelo total dos recursos repassados. A empresa contratada, por outro lado, somente deve ressarcir ao erário o montante correspondente ao valor recebido e não executado, porquanto ela não tem a responsabilidade de assegurar o cumprimento dos objetivos do convênio, mas de realizar a obra. Havendo a empreiteira executado serviços para os quais foi contratada, deve receber a respectiva remuneração. (grifos acrescidos) 
43.	Visto por esse ângulo, a dívida da empresa com os cofres federais alcança R$ 9.870,68, que compreende o percentual aportado pela União (0,92%) aplicado à diferença entre os pagamentos recebidos, no valor de R$ 72.485,03 (peças 9, p. 22, 25 e 26, e 104) , e o valor total executado (R$ 61.769,90) .
44.	Considerando, todavia, a sistemática definida pelo Acórdão 9284/2021-TCU-Plenário, da lavra do Min.-Sub. Marcos Bemquerer, tendo por base as datas dos pagamentos efetuados, as dívidas sob a responsabilidade do prefeito e da empresa com os cofres federais devem ser apresentadas com os seguintes contornos:
44.1.	dívida sob a responsabilidade individual de Nicandro Moreira de Macedo:
	Data de Ocorrência
	Valor Histórico (R$) 

	17/12/2007
	16.618,01

	15/01/2008
	26.729,11

44.2.	dívida sob a responsabilidade solidária de Nicandro Moreira de Macedo e TL Construções e Manutenções Ltda. 
	Data de Ocorrência
	Valor Histórico (R$) 

	28/04/2008
	9.780,68

Dos efeitos das defesas apresentadas sobre a revelia de Antônio Magno de Souza Filho
45.	Verifica-se que as defesas apresentadas nos autos aproveitam ao responsável.
46.	Em uma primeira análise, as circunstâncias do caso vertente sugerem a responsabilidade do gestor pela continuidade das obras iniciadas na gestão anterior, não apenas porque durante o seu mandato foram celebrados dois termos aditivos (peça 1, p. 122 e 126) , como também porque nesse período o município recebeu aporte de recursos do ajuste (peça 104) . 
47.	Sob essa ótica, estaria configurada a sua responsabilidade pelo dano apurado, isto porque, segundo sedimentada jurisprudência desta Corte de Contas, a inércia do sucessor em adotar medidas administrativas a fim de concluir a execução do ajuste iniciado na gestão anterior compromete o atingimento dos objetivos pactuados e configura desperdício dos recursos repassados (Acórdão 10968/2015-TCU-Segunda Câmara, Min. Ana Arraes; Acórdão 13590/2016-TCU-Segunda Câmara, Min.-Sub. Marcos Bemquerer; Acórdão 6363/2017-TCU-Segunda Câmara, Min.-Sub. Marcos Bemquerer; Acórdão 885/2018-TCU-Segunda Câmara, Min. Ana Arraes) .
48.	Um encaminhamento neste sentido, todavia, desconsidera as circunstâncias práticas em que os fatos ocorreram, sendo, portanto, incompatível com a ordem jurídica. 
49.	Importa notar que o aporte de recursos ocorrido durante a sua gestão foi efetuado a 20 dias do final da vigência do ajuste, no dia 19/12/2009 (peça 104) . A visita realizada dezoito meses antes, em 17/07/2008 (peça 1, p. 156) , já sugeria que uma das incompatibilidades entre o volume de serviços executados e o que efetivamente poderia ser aproveitado estava relacionado à não instalação de acessórios relacionados ao uso da água e ao destino adequado dos esgotos no domicílio, verbis:
 O projeto ora analisado apresentou um volume de obras que não retrata efetivamente a realidade sanitária, haja vista o pequeno número de fossas sépticas construídas, destacado aqui como ponto principal, e conflitante do Projeto. As denominadas MSD'S 'Têm o objetivo de atender às necessidades básicas de saneamento das famílias, por meio de instalações sanitárias mínimas, relacionadas ao uso da água e ao destino adequado dos esgotos no domicílio. Inclui a construção de módulos sanitários, banheiro, privada, tanque séptico, sumidouro (poço absorvente) , instalações de: reservatório domiciliar de água; tanque de lavar roupa; lavatório; pia de cozinha; ligação à rede de distribuição de água; ligação à rede coletora de esgoto; entre outras'. Assim, o objetivo principal do projeto não está sendo cumprido. Essa e outras impropriedades estão assinaladas na Planilha de Acompanhamento de Projeto, anexa a esse parecer. As citadas impropriedades deverão ser corrigidas. (grifos acrescidos) .
50.	Não há motivos para supor que esse cenário estivesse melhor quando finalmente a Funasa promoveu o repasse da terceira parcela dos recursos ao ente federado, ocorrido depois de quase 18 meses desde a última visita. Na oportunidade, conforme demonstrado, o dano já estava configurado. Além de o gestor anterior não ter corrigido as falhas apontadas até o final do seu mandato, o sucessor não dispunha de recursos para a retomada das obras ao assumir o cargo, o que só veio a ocorrer, como visto, 20 dias antes do final da vigência do ajuste.
51.	Espera-se do gestor diligente que a tomada de decisão ocorra após serem considerados os obstáculos e as dificuldades reais. Em uma situação ordinária, a retomada das obras seria a providência esperada, em prestígio ao princípio da continuidade administrativa. 
52.	Diante das circunstâncias do caso concreto, todavia, retomar a execução dos serviços com os recursos recebidos por meio da terceira parcela, a 20 dias do final da vigência do ajuste, significaria endossar as atividades executadas até então, o que, ao fim e ao cabo, equivaleria a assumir para si a responsabilidade de executar com os 20% restantes não só os serviços relativos a esta parcela, como também promover a correção dos quase 60% dos serviços mal executados pela gestão anterior.
53.	Importa reconhecer que, além de não ter dado causa ao dano, não era possível ao sucessor reverter o dano existente. Para que fosse possível atribuir o dano ao sucessor nesse caso, seria necessário considerar plenamente viável executar com os 20% restantes o correspondente a 80% dos serviços pactuados. 
54.	A conduta ilícita estaria caracterizada caso a inércia do gestor violasse um dever de agir, o que se entende afastado no caso vertente, diante da impossibilidade fática delineada no processo, resultante da significativa diferença entre os recursos recebidos e os serviços necessários.
55.	Em vista dos fatos, entende-se que não poderia ser esperada conduta diversa do gestor. A opção por ele adotada de não dar prosseguimento ao feito mostrou-se legítima, e tal medida evitou prejuízo maior aos cofres públicos. Na esteira dessa opção, vê-se que o responsável não quedou inerte e apresentou a prestação de contas final (peça 1, p. 130) e promoveu a devolução aos cofres federais dos recursos repassados ao convenente (peça 103) .
56.	Por todo o exposto, verifica-se inexistir fundamento jurídico que vincule a conduta do responsável com o dano apurado, de modo que será proposto o julgamento pela regularidade das contas do prefeito Antônio Magno de Souza Filho.
Prescrição da Pretensão Punitiva
57.	Vale ressaltar que a pretensão punitiva do TCU, conforme Acórdão 1441/2016-TCU-Plenário, Relator Min. Benjamin Zymler, que uniformizou a jurisprudência acerca dessa questão, subordina-se ao prazo geral de prescrição indicado no art. 205 do Código Civil, que é de dez anos, contado da data de ocorrência da irregularidade sancionada, nos termos do art. 189 do Código Civil, sendo este prazo interrompido pelo ato que ordenar a citação, a audiência ou a oitiva dos responsáveis.
58.	No caso em exame, verifica-se que não ocorreu a prescrição em relação aos responsáveis, porquanto não transcorreu prazo superior a 10 anos entre a irregularidade sancionada, ocorrida em 31/12/2008, em relação ao prefeito Nicandro Moreira de Macedo, como termo final do seu mandato, e em 28/04/2008, em relação à empresa TL Construções e Manutenções Ltda., como data do último pagamento recebido, e o ato de ordenação da citação, ocorrido em 18/10/2017 (peça 16) .
CONCLUSÃO
59.	Em face da análise promovida na seção "Exame Técnico", verifica-se que os responsáveis Nicandro Moreira de Macedo e TL Construções e Manutenções Ltda. não lograram comprovar a boa e regular aplicação dos recursos, devendo ter as suas contas julgadas irregulares. 
60.	Verifica-se, ainda, que o responsável Antônio Magno de Souza Filho, regularmente chamado aos autos, permaneceu silente, em virtude do que deve ser considerado revel, nos termos do art. 12, § 3º, da Lei 8.443/1992. Todavia, as defesas apresentadas nos autos aproveitaram o responsável, em sintonia com o art. 161 do Regimento Interno do TCU, devendo ter suas contas julgadas regulares.
61.	Verifica-se também que não houve a prescrição da pretensão punitiva em relação aos responsáveis, conforme análise já realizada.
PROPOSTA DE ENCAMINHAMENTO
62.	Diante do exposto, submetem-se os autos à consideração superior, propondo ao Tribunal:
a)	considerar revel o responsável Antônio Magno de Souza Filho (CPF: XXX.211.825-XX) , para todos os efeitos, dando-se prosseguimento ao processo, com fulcro no art. 12, § 3º, da Lei 8.443/1992; 
b)	rejeitar as alegações de defesa apresentadas pelo responsável Nicandro Moreira de Macedo (CPF: XXX.719.315-XX) ;
c)	rejeitar parcialmente as alegações de defesa apresentadas pela empresa TL Construções e Manutenções Ltda. (CNPJ 07.542.117/0001-46) ;
d)	julgar regulares as contas do responsável Antônio Magno de Souza Filho (CPF: XXX.211.825-XX) , nos termos dos arts. 1º, 16, inciso I, e 17 da Lei 8.443/1992, dando-lhe quitação plena; 
e)	julgar irregulares, nos termos dos arts. 1º, inciso I, 16, inciso III, alíneas "b" e "c", da Lei 8.443/1992, c/c os arts. 16, § 2º, alínea "b", 19 e 23, inciso III, da mesma Lei, as contas dos responsáveis Nicandro Moreira de Macedo (CPF: XXX.719.315-XX) e TL Construções e Manutenções Ltda. (CNPJ 07.542.117/0001-46) , condenando-os, na forma a seguir apresentada, ao pagamento das importâncias a seguir especificadas, atualizadas monetariamente e acrescidas dos juros de mora, calculadas a partir das datas discriminadas até a data da efetiva quitação do débito, fixando-lhes o prazo de 15 (quinze) dias, para que comprovem, perante o Tribunal, o recolhimento das referidas quantias aos cofres da Fundação Nacional de Saúde, nos termos do art. 23, inciso III, alínea "a", da citada lei, c/c o art. 214, inciso III, alínea "a", do Regimento Interno do TCU:
i.	responsabilidade individual de Nicandro Moreira de Macedo (CPF: XXX.719.315-XX) :
	Data de Ocorrência
	Valor Histórico (R$) 

	17/12/2007
	16.618,01

	15/01/2008
	26.729,11

ii.	responsabilidade solidária de Nicandro Moreira de Macedo (CPF: XXX.719.315-XX) e TL Construções e Manutenções Ltda. (CNPJ 07.542.117/0001-46) :
	Data de Ocorrência
	Valor Histórico (R$) 

	28/04/2008
	9.780,68

f)	aplicar aos responsáveis Nicandro Moreira de Macedo (CPF: XXX.719.315-XX) e TL Construções e Manutenções Ltda. (CNPJ 07.542.117/0001-46) , individualmente, a multa prevista no art. 57 da Lei 8.443/1992 c/c o art. 267 do Regimento Interno do TCU, fixando-lhes o prazo de 15 (quinze) dias, a contar da notificação, para que comprovem, perante o Tribunal (art. 214, III, alínea "a", do Regimento Interno do TCU) , o recolhimento da dívida aos cofres do Tesouro Nacional, atualizada monetariamente desde a data do acórdão que vier a ser proferido por este Tribunal até a data do efetivo recolhimento, se paga após o vencimento, na forma da legislação em vigor;
g)	autorizar, desde logo, a cobrança judicial das dívidas, caso não atendidas as notificações, na forma do disposto no art. 28, inciso II, da Lei 8.443/1992;
h)	autorizar também, desde logo, se requerido, com fundamento no art. 26, da Lei 8.443, de 1992, c/c o art. 217, §§ 1º e 2º do Regimento Interno do TCU, o parcelamento das dívidas em até 36 parcelas, incidindo, sobre cada parcela, corrigida monetariamente, os correspondentes acréscimos legais, fixando-lhes o prazo de 15 (quinze) dias, a contar do recebimento da notificação, para comprovarem, perante o Tribunal, o recolhimento da primeira parcela, e de 30 (trinta) dias, a contar da parcela anterior, para comprovarem os recolhimentos das demais parcelas, devendo incidir, sobre cada valor mensal, atualizado monetariamente, os juros de mora devidos, no caso do débito, na forma prevista na legislação em vigor, alertando os responsáveis de que a falta de comprovação do recolhimento de qualquer parcela importará o vencimento antecipado do saldo devedor, nos termos do § 2º do art. 217 do Regimento Interno deste Tribunal; 
i)	enviar cópia do Acórdão a ser prolatado à Procuradoria da República no Estado da Bahia, nos termos do § 3º do art. 16 da Lei 8.443/1992, c/c o § 7º do art. 209 do Regimento Interno do TCU, para adoção das medidas cabíveis;
j)	enviar cópia do Acórdão que vier a ser proferido à Fundação Nacional de Saúde e aos responsáveis, para ciência;
k)	informar à Procuradoria da República no Estado da Bahia, à Fundação Nacional de Saúde e aos responsáveis que a presente deliberação, acompanhada do Relatório e do Voto que a fundamenta, está disponível para a consulta no endereço www.tcu.gov.br/acordaos, além de esclarecer que, caso requerido, o TCU poderá fornecer sem custos as correspondentes cópias, de forma impressa; e
l)	informar à Procuradoria da República no Estado da Bahia que, nos termos do parágrafo único do art. 62 da Resolução TCU 259/2014, os procuradores e membros do Ministério Público credenciados nesta Corte podem acessar os presentes autos de forma eletrônica e automática, ressalvados apenas os casos de eventuais peças classificadas como sigilosas, as quais requerem solicitação formal."
	É o relatório.

Christian Marinho Barreto Chagas (OAB/BA 45.993) e Marcone Sodré Macêdo (OAB/BA 15.060), representando Nicandro Moreira de Macedo.

Procurador Júlio Marcelo de Oliveira.

TOMADA DE CONTAS ESPECIAL. AUSÊNCIA DE APROVEITAMENTO SOCIAL DE PARCELA DA OBRA. CITAÇÃO. INSUBSISTÊNCIA DO ACÓRDÃO ORIGINAL. CITAÇÃO DO PREFEITO SUCESSOR. AUSÊNCIA DE RESPONSABILIDADE. PRESCRIÇÃO. ARQUIVAMENTO.

TOMADA DE CONTAS ESPECIAL (TCE)

Secretaria de Controle Externo de Tomada de Contas Especial (SecexTCE).

Em exame tomada de contas especial instaurada pela Coordenação Regional da Funasa no Estado da Bahia, em desfavor do Sr. Nicandro Moreira de Macedo, exPrefeito de Vera Cruz/BA (gestão 2005/2008) , em face da falta de alcance social na execução do objeto do Convênio 741/2004 (Siafi 533243) .
De início, registro que o presente feito foi objeto do Acórdão 3341/2019-TCU-Primeira Câmara, decisum que rejeitou as alegações de defesa do Sr. Nicandro Moreira de Macedo, julgando irregulares as contas do responsável bem como da empresa TL Construções e Manutenções Ltda, condenando-os, em solidariedade, ao ressarcimento do dano apurado (R$ 51.168,03, em valores históricos) , bem como aplicando-lhes a multa legal. 
Registro que, à época, a empresa TL Construções e Manutenções Ltda. foi considerada revel, a despeito de sua regular citação, e o Sr. Nicandro Moreira de Macedo, embora tenha constituído advogado e inicialmente formulado pedido de prorrogação de prazo (peça 22) , não se manifestou novamente nos autos, a despeito de citar argumentos de defesa no expediente dilatório.
Posteriormente, ao apreciar os expedientes recursais manejados pelos responsáveis, por meio do Acórdão 565/2022-TCU-Primeira Câmara, esta Corte tornou insubsistente aquela deliberação, em síntese, acolhendo o argumento do ex-gestor quanto à sua ausência de responsabilidade pelas obras não terminadas, as quais poderiam e deveriam ter sido finalizadas pela gestão subsequente. 
Referida deliberação determinou, também, o retorno dos autos à unidade instrutiva para prosseguimento do feito, incluindo na relação processual, como responsável solidário, o prefeito sucessor, Sr. Antônio Magno de Souza Filho, analisando-se conjuntamente a defesa apresentada por todos os responsáveis arrolados. 
Em cumprimento àquela determinação, foi realizada a citação do Sr. Antônio Magno de Souza Filho (peça 99) , mediante determinação proferida em 12/4/2022 (peça 96) .
Em sua derradeira instrução técnica, a Secex-TCE propõe (peças 105-107) - com a chancela do Parquet especial (peça 108) - julgar regulares as contas do prefeito sucessor e irregulares as contas do Sr. Nicandro Moreira de Macedo e da empresa TL Construções e Manutenções Ltda., condenando-os ao débito apurado (R$ 53.127,80, em valores históricos) , de acordo com as responsabilidades apuradas, e aplicando-lhes a multa legal.
Brevemente historiado, registro que, a despeito de concordar com a análise de mérito dos pareceres constantes nos autos, entendo que deva ser dado encaminhamento diverso ao processo, conforme a seguir. 
Destaco a superveniência da Resolução TCU 344/2022, que regulamenta, no âmbito do Tribunal de Contas da União, a prescrição para o exercício das pretensões punitiva e de ressarcimento.
No presente caso, observo que o início da contagem do prazo prescricional se deu em 12/8/2010  (Resolução 344/2022, art. 4º, V) , por ocasião do envio da prestação de contas final (peça 1, p. 130) . Posteriormente, vale destacar os seguintes desdobramentos observados nos presentes autos:
a) expedição dos relatórios de visita técnica 2, em 15/9/2010, e 3, em 12/11/2010 (peça 1, p. 166) , e do Parecer Técnico Final em 12/11/2010 (peça 1, p. 174) ;
b) expedição do Acórdão 1814/2014-TCU-Segunda Câmara, proferido em 6/5/2014, que em seu item 1.9, determinou a conclusão da análise de todas as prestações de contas dos convênios celebrados pela Funasa que findaram até o ano de 2009;
c) conclusão do Parecer Financeiro 50/2014, em 10/6/2014 (peça 1, p. 178) , concluindo pela "falta de alcance social do convênio";
d) notificações ao Sr. Nicandro quanto à inexecução da obra, realizadas em 27/10/2014 (peça 1, p. 209) , 27/4/2015 (peça 1, p. 239) e 29/9/2015 (peça 1, p. 284) ;
e) instauração da Tomada de Contas Especial nos termos da Portaria 306, datada de 29/10/2015 (peça 1, p. 3) , com posterior aprovação do relatório em 27/11/2015 (peça 1, p. 329) ;
f) citação do Sr. Nicandro e da empresa, entre 28/11/2017 e 22/1/2018 (peças 22 e 31) ;
g) prolação do Acórdão 3341/2019-TCU-Primeira Câmara em 23/4/2019 (peça 38) ;
h) prolação do Acórdão 565/2022-TCU-Primeira Câmara em 8/2/2022 (peça 74) , tornando insubsistente a condenação; e
i) citação do Sr. Antônio Magno de Souza Filho em 30/5/2022 (peça 101) .
Ante tais marcos temporais, há que se reconhecer a ausência de lapso temporal superior a cinco anos entre os eventos interruptivos mencionados nas alíneas 'a', 'c', 'e' e 'f', não se operando a prescrição quinquenal.
Inobstante, há que se reconhecer que se operou a prescrição intercorrente de três anos (Resolução 344/2022, art. 8º) , tendo o referido processo permanecido sem movimentação relevante no período entre os eventos 'a' e 'c' supra, segundo informações obtidas dos elementos carreados aos autos, e considerando o disposto no item 9.2 do Acórdão 534/2023-TCU-Plenário, uma vez que o primeiro marco interruptivo da prescrição ordinária corresponde ao evento 'a' acima. 
Observo que mesmo o Acórdão 1814/2014-TCU-Segunda Câmara (evento 'b') , ainda que tivesse o condão interromper a prescrição, também foi editado após o prazo de 3 anos do evento 'a' supra. 
Assim, proponho seja reconhecida de ofício a ocorrência da prescrição intercorrente, nos termos previstos no art. 11 da referida Resolução, com o respectivo arquivamento do processo.
Ante o exposto, manifesto-me por que o Tribunal aprove o acórdão que ora submeto à deliberação deste Colegiado.
TCU, Sala das Sessões, em 18 de abril de 2023. 
AUGUSTO SHERMAN CAVALCANTI 
Relator